ACORDAO-COMPLETO-1338174

ACÓRDÃO 2863/2019 ATA 46/2019 - PLENÁRIO

VISTOS, relatados e discutidos estes autos de revisão de ofício do Acórdão 790/2007-TCU-Primeira Câmara, o qual considerou legal o ato da pensão civil instituída por Idonir Teles de Macedo, ex-servidor do Tribunal Regional Federal da 1ª Região, em benefício de Maria do Socorro Baldoino Moura Macedo.
ACORDAM os Ministros do Tribunal de Contas da União, reunidos em sessão do Plenário, ante as razões expostas pelo revisor e com fundamento nos arts. 1º, inciso V, e 39, inciso II, da Lei 8.443/1992, c/c os arts. 16, inciso V, e 259 a 263, do Regimento Interno, em:
9.1. rever de ofício o Acórdão 790/2007-TCU-Primeira Câmara, considerar ilegal o ato da pensão civil instituída por Idonir Teles de Macedo com a recusa de seu registro;
9.2. dispensar o ressarcimento das quantias indevidamente recebidas de boa-fé, consoante o disposto no Enunciado 106 da Súmula de Jurisprudência do TCU;
9.3. determinar ao Tribunal Regional Federal da 1ª Região que:
9.3.1. no prazo de 15 (quinze) dias contados da ciência desta deliberação, cesse os pagamentos decorrentes do ato impugnado, sob pena de responsabilidade solidária da autoridade administrativa omissa;
9.3.2. dê ciência do inteiro teor deste acórdão à interessada;
9.3.3. no prazo de 30 (trinta) dias, encaminhe a este Tribunal, por cópia, o comprovante da data em que a interessada tomou conhecimento da decisão desta Corte;
9.3.4. reveja todos os atos de concessão de pensão posteriores à Emenda Constitucional 41/2003 que não estejam observando o redutor previsto no artigo 40, §7º, da Constituição Federal, e encaminhe os respectivos atos de alteração ao TCU, devendo informar a esta Corte, no prazo de 60 dias, as medidas adotadas;
9.4. esclarecer ao Tribunal Regional Federal da 1ª Região que poderá ser emitido novo ato escoimado das irregularidades verificadas, devendo ser submetido ao exame deste Tribunal;
9.5. fixar o entendimento de que a revisão de ofício dos atos de aposentadorias, reformas ou pensões flagrantemente inconstitucionais não está sujeita ao prazo de cinco anos estabelecido no artigo 260, §2º, do Regimento Interno/TCU;
9.6. determinar à Sefip que monitore o cumprimento do item 9.2.4 deste acórdão.

Revisão de ofício de ato de concessão de pensão civil.

Adianto, desde já, que acompanho a proposta do Ministro-Relator Augusto Nardes, alinhada ao entendimento exarado pelo Ministro-Revisor Walton de Alencar Rodrigues, que contou com a anuência do Ministério Público junto ao TCU, nessa oportunidade representado pela Procuradora-Geral Cristina Machado da Costa e Silva, no sentido de considerar ilegal o ato em análise, ante a inaplicabilidade de decadência em atos administrativos que violam diretamente a Constituição Federal.
	Com efeito, conforme bem alertado pelo Parquet de Contas, o Supremo Tribunal Federal, recentemente, proferiu decisão nos autos do RE 817338/DF, por meio da qual deliberou, em grau de repercussão geral, sobre a possibilidade de anulação de ato protegido pela decadência prevista no art. 54 da Lei n. 9.784/1999, no caso de violação literal de texto constitucional.  Trata-se de julgado proferido em 16/10/2019, cujo acórdão ainda não foi publicado.
	De qualquer forma, cumpre destacar o seguinte excerto do Informativo STF n. 956, divulgado em 23/10/2019, que bem ilustra o posicionamento firmado por aquela Suprema Corte no referido RE, acerca do tema ora posto em debate, verbis:
		"Ademais, situações de flagrante inconstitucionalidade não devem ser consolidadas pelo transcurso do prazo decadencial previsto no art. 54 da Lei 9.784/1999, sob pena de subversão das determinações insertas na Constituição Federal. Desse modo, não pode haver usucapião de constitucionalidade, pois a obrigatoriedade da Constituição deriva de sua vigência. Não é possível entender, portanto, que o tempo derrogue a força obrigatória de seus preceitos por causa de ações omissivas ou comissivas de autoridades públicas."
	Percebe-se, pois, que a deliberação proposta pelo Relator a este Colegiado encontra-se em conformidade com o entendimento recentemente firmado pelo Supremo Tribunal Federal.
	Não obstante o acima asseverado, alinho-me à ressalva suscitada pelo Ministério Público junto ao TCU acerca da proposta de fixação de entendimento.  De fato, penso ser prematuro esta Corte de Contas firmar entendimento sobre esse tema no presente momento, considerando que a decisão proferida no referido RE ainda não transitou em julgado, e em razão do próprio ineditismo do posicionamento do TCU acerca dessa questão, que até então vinha aplicando a regra geral pela impossibilidade de revisão de apreciação de ato sujeito a registro há mais de cinco anos.
	Ante o exposto, acompanho a proposta do Relator, alinhada ao entendimento do Revisor, com as ressalvas do Ministério Público junto ao TCU quanto à fixação de entendimento.
RAIMUNDO CARREIRO
Ministro

Tribunal Regional Federal da 1ª Região.

3. Interessados/Responsáveis:
3.1. Interessados: Maria do Socorro Baldoino Moura Macedo (XXX.472.531-XX); Tribunal Regional Federal da 1ª Região (03.658.507/0001-25).

13.1. Ministros presentes: José Mucio Monteiro (Presidente), Walton Alencar Rodrigues (Revisor), Benjamin Zymler, Augusto Nardes (Relator), Aroldo Cedraz, Raimundo Carreiro, Ana Arraes e Vital do Rêgo.
13.2. Ministro-Substituto convocado: Augusto Sherman Cavalcanti.
13.3. Ministros-Substitutos presentes: Marcos Bemquerer Costa e André Luís de Carvalho.

AUGUSTO NARDES

Adoto como Relatório a instrução da Secretaria de Fiscalização de Pessoal - Sefip, peça 8, que obteve anuência de seus dirigentes, peças 9 e 10.
"INTRODUÇÃO
1.	Trata-se de ato de concessão de pensão civil, submetido, para fins de registro, à apreciação do Tribunal de Contas da União (TCU) , de acordo com o art. 71, inciso III, da Constituição Federal. O ato foi cadastrado e disponibilizado ao TCU por intermédio do Sistema de Apreciação e Registro de Atos de Admissão e Concessões (Sisac) , na forma da Instrução Normativa - TCU 44/2002.
HISTÓRICO
2.	O ato integrante dos autos já foi objeto de apreciação por este Tribunal, oportunidade que foi considerado legal por intermédio do Acórdão 790/2007-TCU-Primeira Câmara (Ata nº 10/2007 - Seção de 10/4/2007 - DOU de 13/4/2007) .
3.	Em 16/2/2012, após a prolação do Acórdão 3479/2007-TCU-Primeira Câmara, esta Unidade Técnica propôs a revisão de ofício do Acórdão 790/2007-TCU-Primeira Câmara, que julgou legal o ato constante dos autos, haja vista a não aplicação do redutor constitucional no cálculo do benefício, contrariando o artigo 40, § 7º, da Constituição Federal, com redação dada pela Emenda Constitucional nº 41/2003 (peça 2, pág. 33/34) .
4.	Essa proposta foi acatada pelo Senhor Ministro Relator (peça 4) , oportunidade em que foi determinado o retorno dos autos a esta Unidade Técnica para que fosse promovida oitiva da interessada, com fundamento no artigo 260, § 2º, do Regimento Interno do Tribunal.
5.	Em atendimento ao despacho do Ministro Relator, esta Unidade Técnica promoveu a oitiva (peça 5) . A interessada tomou conhecimento da possibilidade de apresentar suas alegações de defesa, conforme comprova a assinatura no Aviso de Recebimento, cuja cópia está nos autos à peça 6, mas não se manifestou.
EXAME TÉCNICO
6.	Esta Unidade Técnica verificou, em 16/2/2012, a necessidade de revisão de ofício do Acórdão 790/2007-TCU-Primeira Câmara, em razão da prolação do Acórdão 3479/2007-TCU-Primeira Câmara, no TC Processo 008.247/2007-1, por meio do qual este Tribunal julgou ilegais vários atos de concessão de pensão, instituídos por ex-servidores da Justiça Federal de 1º e 2º Graus da 1ª Região, em virtude de desrespeito à Emenda Constitucional nº 41/2003, que estabeleceu um limite para o cálculo das pensões. Após a edição dessa emenda constitucional, o benefício de pensão por morte deve ser igual à totalidade dos proventos percebidos pelo aposentado na data anterior à do óbito, até o limite máximo estabelecido para os benefícios do regime geral de previdência social, acrescida de setenta por cento da parcela excedente a este limite, nos casos em que o falecimento do servidor ocorrer quando já estiver na inatividade.
7.	O Tribunal Regional Federal da 1ª Região havia interpretado de modo equivocado os preceitos do art. 3º da EC nº 41/2003, que estabelece:
'É assegurada a concessão, a qualquer tempo, de aposentadoria aos servidores públicos, bem como pensão aos seus dependentes, que, até a data de publicação desta Emenda, tenham cumprido todos os requisitos para obtenção desses benefícios, com base nos critérios da legislação então vigente.'
8.	O dispositivo citado assegurou todos os direitos aos dependentes dos servidores que tivessem cumprido os requisitos para obtenção dos benefícios. Contudo, o benefício pensional inicia-se com a morte do instituidor, fato gerador da pensão civil, prevalecendo a legislação vigente à data do óbito.
9.	A jurisprudência deste Tribunal é pela aplicação do redutor da pensão com vigência após a edição da Emenda Constitucional nº 41/2003, conforme vários acórdãos (Acórdão 921/2007-TCU-Primeira Câmara, Acórdão 595/2008-TCU-Primeira Câmara, Acórdão 3299/2008-TCU-Primeira Câmara, Acórdão 4760/2009-TCU-Primeira Câmara, Acórdão 883/2010-TCU-Segunda Câmara, Acórdão 4209/2011-TCU-Primeira Câmara) .
10.	Esta Unidade Técnica considerou que não havia razão para julgar a pensão de Maria do Socorro Baldoino Moura Macedo (XXX.472.531-XX) de forma diferente das pensões objeto do Acórdão 3479/2007-TCU-Primeira Câmara, cujos atos são da mesma Unidade Jurisdicionada.
11.	O TRF 1ª Região, em cumprimento ao que lhe foi determinado pelo Acórdão 3479/2007-TCU-Primeira Câmara, corrigiu, de ofício, todos os atos de concessão de pensão posteriores à EC 41/2003, aplicando o redutor conforme a regra ali instituída, inclusive no ato de interesse de Maria do Socorro Baldoino Moura Macedo, ora em discussão. Cabe ressaltar que o óbito do instituidor, o ex-servidor Idonir Teles de Macedo, se deu em 24/42005, quando já estava em vigor a regra do redutor.
12.	Inconformada com a alteração das regras de cálculo de sua pensão, a interessada pediu revisão da medida, por meio de processo administrativo interno ao TRF 1ª Região. Os desembargadores da Primeira Câmara do TRF decidiram considerar legal o ato de pensão na forma como foi concedida inicialmente. Dessa forma, ficou desfeita a correção que a própria Administração havia promovido no ato de concessão.
13.	Assim, verifica-se que a beneficiária teve o seu benefício calculado sem aplicação do redutor constitucional, em desrespeito ao disposto no artigo 40, § 7º, da Constitucional, com redação dada pela Emenda Constitucional nº 41/2003.
14.	Como já dissemos, a interessada tomou conhecimento da possibilidade de apresentar suas alegações de defesa, conforme comprova a assinatura no Aviso de Recebimento, cuja cópia está nos autos à peça 6, mas não se manifestou nos autos.
15.	Na época que esta Unidade Técnica propôs a revisão do Acórdão que julgou legal o ato da interessada ainda estava no prazo legal (menos de cinco anos) . Atualmente, esse prazo já se esgotou. Portanto, segundo o disposto no artigo 260, § 2º, do Regimento Interno deste Tribunal o supramencionado Acórdão somente poderá ser revisto se demonstrado má-fé da beneficiária.
16.	De acordo com os relatos acima transcritos, verifica-se que o deferimento da pensão da interessada sem aplicação do redutor constitucional se deu por erro da administração na interpretação dos dispositivos constitucionais, razão pela qual entendemos que não houve má-fé por parte da beneficiária.
17.	Assim, uma vez que o ato foi apreciado pela legalidade por meio do Acórdão 790/2007-TCU-Primeira Câmara, publicado no Diário Oficial da União de 13/4/2007, e está ausente qualquer indício de má-fé, entendemos que operou a prescrição quinquenal estabelecida no artigo 260, § 2º, do Regimento Interno deste Tribunal. Há, portanto, impedimento à revisão de ofício. Analisando situação análoga, este Tribunal, ao proferir o Acórdão 3426/2013-TCU-Plenário, foi nessa linha de entendimento.
CONCLUSÃO
18.	Diante dos argumentos acima transcritos, entendo que, apesar de haver irregularidade no cálculo do benefício da pensão, a revisão do julgamento constante no Acórdão 790/2007-TCU-Primeira Câmara não merece prosperar, haja vista o esgotamento do prazo de cinco anos e qualquer indício de má-fé da beneficiária, conforme dispõe o artigo 260, 2º, do Regimento Interno do TCU.
PROPOSTA DE ENCAMINHAMENTO
19.	Diante do exposto, entendo que o presente processo deve ser encaminhado ao Ministro-Relator com proposta de arquivamento.'
2. 	O Ministério Público, em parecer da lavra do Procurador Sergio Ricardo Costa Caribé, aquiesce à proposição apresentada pela unidade técnica, fazendo as considerações a seguir (peça 11) :
'Trata-se da revisão de ofício do Acórdão 790/2007-TCU-Primeira Câmara, proferido na sessão de 10/4/2007 e publicado no Diário Oficial da União em 13/4/2007, o qual considerou legal o ato da pensão civil instituída por Idonir Teles de Macedo, ex-servidor do Tribunal Regional Federal da 1ª Região.
A unidade técnica, após confirmar a existência de irregularidade no cálculo do benefício de pensão, o qual não observou o redutor constitucional previsto no artigo 40, § 7º, da Constituição Federal de 1988, com redação dada pela Emenda Constitucional 41/2003, propõe o arquivamento dos autos, em razão do esgotamento do prazo de cinco anos previsto no artigo 260, § 2º, do Regimento Interno deste Tribunal e da inexistência de má-fé da beneficiária.
De fato, considerando que não restou caracterizada a má-fé da beneficiária, o prazo para a revisão de ofício do Acórdão 790/2007-TCU-Primeira Câmara encontra-se esgotado, tendo em vista o que dispõe o artigo 260, § 2º, do Regimento Interno deste Tribunal, que trata da possibilidade de revisão de ofício de acórdãos que apreciaram pela legalidade atos de admissão ou concessão que violam a ordem jurídica.
Ademais, o recente Acórdão 2384/2014-TCU-Plenário firmou o entendimento deste Tribunal no sentido da impossibilidade de revisão de ofício das decisões proferidas há mais de cinco anos, mesmo que os procedimentos para realização da revisão de ofício tenham iniciado antes do vencimento desse prazo, em consonância com o que decidiu o Supremo Tribunal Federal no Mandado de Segurança 25.963, cuja ementa assim dispôs, in verbis:
EMENTA: SERVIDOR PÚBLICO. Funcionário. Aposentadoria. Cumulação de gratificações. Anulação pelo Tribunal de Contas da União - TCU. Inadmissibilidade. Ato julgado legal pelo TCU há mais de cinco (5) anos. Anulação do julgamento. Inadmissibilidade. Decadência administrativa. Consumação reconhecida. Ofensa a direito líquido e certo. Respeito ao princípio da confiança e segurança jurídica. Cassação do acórdão. Segurança concedida para esse fim. Aplicação do art. 5º, inc. LV, da CF, e art. 54 da Lei federal nº 9.784/99. Não pode o Tribunal de Contas da União, sob fundamento ou pretexto algum, anular aposentadoria que julgou legal há mais de 5 (cinco) anos. (grifei) 
	Ante o exposto, manifesto minha anuência à proposta alvitrada pela unidade técnica, no sentido de arquivar os presentes autos."
	É o Relatório.

não há

Procuradora-Geral Cristina Machado da Costa e Silva.

REVISÃO DE OFÍCIO. PENSÃO CIVIL. NÃO APLICAÇÃO DO REDUTOR CONSTITUCIONAL NO CÁLCULO DO BENEFÍCIO, CONTRARIANDO O ARTIGO 40, § 7º, DA CONSTITUIÇÃO FEDERAL, COM REDAÇÃO DADA PELA EMENDA CONSTITUCIONAL Nº 41/2003. IMPRESCRITIBILIDADE DA PRETENSÃO REVISIONAL EM CASO DE ATO MANIFESTAMENTE INCONSTITUCIONAL. ILEGALIDADE DO ATO. RECUSA DE REGISTRO. DETERMINAÇÕES.

PENSÃO CIVIL (PCIV)

Secretaria de Fiscalização de Pessoal (SEFIP).

Conforme consignado no relatório precedente, cuida este processo da revisão de ofício do Acórdão 790/2007-TCU-Primeira Câmara, o qual considerou legal o ato da pensão civil instituída por Idonir Teles de Macedo, ex-servidor do Tribunal Regional Federal da 1ª Região, em benefício de Maria do Socorro Baldoino Moura Macedo. A proposta de revisão do mencionado acórdão, tem por motivação a não aplicação do redutor constitucional no cálculo do benefício, contrariando o art. 40, § 7º, da Constituição Federal, com redação dada pela Emenda Constitucional nº 41/2003.
2. 	Com relação ao mérito, compartilho o entendimento uniformemente defendido nos presentes autos quanto à impossibilidade de revisão de ofício do Acórdão 790/2007-TCU-Primeira Câmara, ante o esgotamento do prazo de cinco anos previsto no artigo 260, § 2º, do Regimento Interno deste Tribunal e da inexistência de má-fé da beneficiária.
3. 	Outrossim, tendo em vista que a Sefip apresentou suficiente e detalhada motivação para sua proposta de encaminhamento, adoto como razão de decidir a fundamentação na qual se amparou a referida unidade técnica especializada.
4. 	Com efeito, na sessão de 10 de setembro de 2014 (Acórdão 2384/2014-TCU-Plenário) , o eminente relator, Ministro Raimundo Carreiro, a despeito de reconhecer que o ato concessório efetivamente viola a ordem jurídica, na linha do entendimento expresso no Acórdão 740/2006-TCU-Plenário, o que, em princípio, o sujeitaria à revisão, defende, com esteio em precedentes do Tribunal, que "somente é cabível a revisão de ofício de acórdão que considerou legal ato de aposentadoria ou pensão dentro do prazo de cinco anos do julgamento, consoante dispõe o art. 260, § 2º, do Regimento Interno do Tribunal de Contas da União, em obediência ao princípio da segurança jurídica".
5.	Seguindo esta linha, uma vez que o ato foi apreciado pela legalidade, ausente qualquer indício de má-fé, operou a prescrição quinquenal estabelecida no art. 260 do Regimento Interno. Há, portanto, impedimento à revisão de ofício.
6.	Além disso, ainda que a arguição de prescrição seja suficiente para deslinde da matéria, não posso deixar de anotar algumas questões que já tornariam imperativa a manutenção do ato pensional nos termos em que foi editado.
7.	Este Tribunal, em diversas deliberações recentes, tem ordenado o registro de atos de concessão que, embora não preencham todos os requisitos pertinentes, configurem situações consolidadas no tempo, dando-se prevalência ao princípio da segurança jurídica em face do princípio da legalidade, desde que a alternativa do julgamento pela irregularidade da concessão acarrete ônus insuportáveis para o interessado (Acórdão 3245/2010-TCU-Plenário e 7.393/2012 - 2ª Câmara) .
8.	Entendo que essa mesma diretriz se aplica ao caso em exame.
9. 	Nessas circunstâncias, resta rejeitar a revisão de ofício suscitada e reafirmar, por conseguinte, a validade do Acórdão 790/2007-TCU-Primeira Câmara, que considerou legal e ordenou o registro do ato de pensão civil instituída por Idonir Teles de Macedo.
	Ante o exposto, voto no sentido de que o Tribunal adote a deliberação que ora submeto ao colegiado.
TCU, Sala das Sessões Ministro Luciano Brandão Alves de Souza, em 1 de agosto de 2018.
Ministro JOÃO AUGUSTO RIBEIRO NARDES
Relator

Trata-se de revisão de ofício do Acórdão 790/2007-TCU-Primeira Câmara, o qual considerou legal o ato da pensão civil instituída por Idonir Teles de Macedo, ex-servidor do Tribunal Regional Federal da 1ª Região, em benefício de Maria do Socorro Baldoino Moura Macedo. A proposta de revisão do mencionado acórdão, tem por motivação a não aplicação do redutor constitucional no cálculo do benefício, contrariando o art. 40, § 7º, da Constituição Federal, com redação dada pela Emenda Constitucional nº 41/2003.
Na sessão de 1/8/2018, submeti esse processo ao descortino do Plenário, havendo o eminente Ministro Walton Alencar Rodrigues apresentado denso e fundamentado voto revisor em que divergiu da tese que submeti ao Colegiado. Louvo, desde já, Sua Excelência, pelo percuciente voto revisor e pela contribuição ao presente debate. 
3.	À vista disso, para melhor análise, retirei o processo de pauta e solicitei, na forma do art. 62 do Regimento Interno desta Corte, um novo pronunciamento do Ministério Público junto ao Tribunal de Contas da União (peça 13) .
4.	O Ministério Público junto a este Tribunal - MP/TCU se manifestou à peça 14, anuindo, em essência, ao entendimento exarado pelo Ministro Walton Alencar Rodrigues, no sentido de considerar ilegal o ato, ante à inaplicabilidade de decadência em atos administrativos que violam diretamente a Constituição Federal.
5.	O Parquet divergiu somente sobre a determinação proposta pelo Ministro Relator que consiste em "fixar o entendimento de que a revisão de ofício dos atos de aposentadorias, reformas ou pensões flagrantemente inconstitucionais não está sujeita ao prazo de cinco anos estabelecido no artigo 260, § 2º, do Regimento Interno/TCU".
6.	Em sua manifestação, alegou que "seria prematuro o Tribunal de Contas firmar entendimento dessa natureza no presente momento", uma vez que a regra geral é a impossibilidade de revisão de apreciação de ato sujeito a registro considerado legal há mais de cinco anos. Desse modo, concluiu pela necessidade de análise de cada caso individual, com todas as suas peculiaridades, sendo cabível a revisão apenas quando houver flagrante inconstitucionalidade.
7.	Alinho-me, desde já, ao entendimento exarado pelo eminente Ministro-Revisor, sem prejuízos de tecer considerações a seguir.
8.	De fato, como bem elucida o eminente Ministro-Relator e o MPTCU, o caso em análise trata-se de violação expressa à Constituição Federal. O falecimento do instituidor da pensão civil ocorreu em data em que já estava em vigência a regra prevista no artigo 40, § 7.º, com a redação dada pela Emenda Constitucional nº 41/2003.
9.	Segundo a nova redação, o valor do benefício de pensão por morte será igual ao valor da totalidade dos proventos do servidor falecido até o limite máximo estabelecido para os benefícios do regime geral de previdência social e acrescido de 70% da parcela excedente a este limite, caso aposentado à data do óbito. No mesmo sentido era a redação da Medida Provisória nº 167/2004, posteriormente convertida na Lei nº 10.887/2004, em seu artigo segundo.
10.	Desse modo, em que pese o transcurso de cinco anos previsto no art. 260, § 2.º, do Regimento Interno do Tribunal para revisão de ofício, entendo pela possibilidade da mitigação deste prazo quando se tratar de ato manifestamente inconstitucional.
11. 	Este é o entendimento exarado pelo Superior Tribunal de Justiça e pelo Supremo Tribunal Federal em diversos julgados, como o RE 216.443, de relatoria do Ministro Marco Aurélio e os REsp 1.310.857/RN e 1.502.071/GO, ambos de relatoria do Ministro Humberto Martins. Também nesse sentido os julgados trazidos pelo Ministro-Relator, quais sejam MS 28.279/DF, 26.860/DF, AgRegMS 29.270/PA, AgRegMS 28.273/DF.
12. 	Com efeito, o enunciado do art. 40, § 7º da Constituição Federal não deve ter seu efeito limitado, uma vez que todo beneficiário da pensão civil estatutária está sujeito a este normativo. De fato, como se manifesta o Ministério Público junto a estre Tribunal, não se mostra razoável e isonômico que o caso analisado nestes autos tenha tratamento diferenciado com a inaplicabilidade da norma constitucional.
13. 	Nesse sentido, entende-se que, acima da previsão de prazo decadencial para revisões de ofício presente no Regimento Interno deste Tribunal, está a norma Constitucional, que deve prevalecer e ser cumprida em todas as situações.
14. 	No que tange à proposta do nobre Ministro Revisor de "fixar o entendimento de que a revisão de ofício dos atos de aposentadorias, reformas ou pensões flagrantemente inconstitucionais não está sujeita ao prazo de cinco anos estabelecido no artigo 260, § 2º, do Regimento Interno/TCU", como já referido neste voto, coaduno com seu posicionamento sobre a possibilidade de fixar tal entendimento.
15. 	Apesar da regra geral versar sobre a aplicabilidade do prazo decadencial nas revisões de ofício, o entendimento que se pretende fixar trata especificamente sobre as situações manifestamente inconstitucionais. Isto é, as demais situações não serão afetadas pela fixação deste entendimento. Outrossim, este tem sido o posicionamento majoritário da jurisprudência pátria.
 	À vista disso, aderindo ao entender do Ministro-Revisor, voto no sentido de que o Tribunal adote a deliberação que ora submeto ao colegiado.
TCU, Sala das Sessões Ministro Luciano Brandão Alves de Souza, em 27 de novembro de 2019.
Ministro JOÃO AUGUSTO RIBEIRO NARDES 
Relator

Trata-se de revisão de ofício do Acórdão 790/2007-TCU-Primeira Câmara (Ata 10/2007) , por meio do qual o Tribunal considerou legal o ato de pensão instituído por Idonir Teles de Macedo em favor de Maria do Socorro Baldoino Moura Macedo.
A revisão decorre da verificação de que, embora o óbito do instituidor tenha ocorrido em 24/4/2005, o cálculo do benefício não observou o redutor previsto no artigo 40, §7º, da Constituição Federal, com a redação dada pela Emenda Constitucional 41/2003, in verbis:
§ 7º Lei disporá sobre a concessão do benefício de pensão por morte, que será igual:
I - ao valor da totalidade dos proventos do servidor falecido, até o limite máximo estabelecido para os benefícios do regime geral de previdência social de que trata o art. 201, acrescido de setenta por cento da parcela excedente a este limite, caso aposentado à data do óbito; ou [...]  (grifos acrescidos) .
Evidentemente, todas as condições, para o recebimento da pensão, devem ser satisfeitas na data do óbito do instituidor, quando se abre a sucessão, orientada pela lei da época. Tal é o entendimento tranquilo desta Corte - a exemplo das Decisões 179/1996 e 278/1996, ambas da 1ª Câmara, e Acórdão 305/2007-TCU-Plenário- recentemente sumulado no enunciado 284:
"A concessão de pensão deve observar a legislação em vigor à data do óbito do instituidor, ocasião em que os requisitos legais nela previstos deverão estar preenchidos pelos beneficiários".
O Superior Tribunal de Justiça também editou recente enunciado de súmula com teor semelhante (Súmula 340) :
"A lei aplicável à concessão de pensão previdenciária por morte é aquela vigente na data do óbito do segurado".
Na doutrina, José dos Santos Carvalho Filho leciona (Manual de Direito Administrativo, São Paulo: Atlas, 26ª edição, 2013, p. 732) : 
Importa salientar, nessa matéria, que o direito à pensão nasce no momento em que são cumpridos todos os requisitos estabelecidos na respectiva legislação, sobretudo o fato gerador básico: o falecimento do servidor; antes dele, há apenas expectativa de direito. Vigora aqui o princípio do tempus regit actum. Infere-se, portanto, que, se o falecimento ocorreu já na vigência da EC no 41/2003, a pensão reger-se-á por essa nova legislação, mesmo que o servidor falecido se tenha aposentado em momento anterior, e isso porque não é a aposentadoria que constitui fato gerador da pensão, e sim o falecimento. A não ser assim, estar-se-ia agredindo o princípio segundo o qual inexiste direito adquirido a regime jurídico.
No caso em análise, todavia, tendo em vista o transcurso de mais de cinco anos desde a data da prolação do acórdão que ora se pretende revisar, a unidade técnica e o representante do MP/TCU, em manifestações uniformes, entendem que não é possível a reforma de ofício da decisão, com fundamento no artigo 260, §2º, do Regimento Interno/TCU, ainda que se trate de literal violação da Constituição Federal, nos seguintes termos:
"O acórdão que considerar legal o ato e determinar o seu registro não faz coisa julgada administrativa e poderá ser revisto de ofício pelo Tribunal, com a oitiva do Ministério Público e do beneficiário do ato, dentro do prazo de cinco anos da apreciação, se verificado que o ato viola a ordem jurídica, ou a qualquer tempo, no caso de comprovada má-fé".
Todavia, tanto a doutrina como a jurisprudência dos E. STF e TCU são pacíficas, no sentido de que ato de pensão é ato complexo e somente se torna perfeito com a apreciação desta Corte de Contas, razão pela qual os prazos decadenciais, previstos no artigo 260, §2º, do Regimento Interno/TCU, e no artigo 54, da Lei 9.784/1999, somente começam a fluir a partir do momento em que o TCU julga legal ou ilegal o ato (Súmula 278) .
Os dispositivos estabelecem regra que faz prevalecer o princípio da segurança jurídica sobre o princípio da legalidade, ambos subprincípios do Estado de Direito, quando satisfeitas as circunstâncias neles descritas.
Segundo Almiro do Couto e Silva (O princípio da segurança jurídica [proteção à confiança] no Direito Público Brasileiro e o Direito da Administração Pública de anular seus próprios atos administrativos: o prazo decadencial do art. 54 da Lei do Processo Administrativo da União [Lei no 9.784/99], Revista Eletrônica de Direito do Estado, 2005) , a segurança jurídica apresenta duas vertentes, a objetiva e a subjetiva.
A primeira envolve limites à retroatividade dos atos do Estado, como a proteção ao direito adquirido, ao ato jurídico perfeito e à coisa julgada. Já a vertente subjetiva refere-se à proteção à confiança das pessoas nos atos, procedimentos e condutas do Estado, ao tempo em que a este impõe limitações na liberdade de alterar sua conduta e de modificar atos que produziram vantagens para os destinatários, ainda quando ilegais.
Dessa forma, presentes as circunstâncias descritas no artigo 54, da Lei 9.784/1999 e no artigo 260, §2º, do RITCU, ocorre, via de regra, a decadência do direito de o Estado anular o ato favorável ao seu destinatário, prevalecendo o princípio da proteção da confiança.  
Não se deve olvidar, todavia, que a nulidade de alguns atos administrativos alcança tal matiz de ilegalidade que é causa de absoluta invalidez, não estando sujeita ao prazo decadencial, nos termos de pacífica jurisprudência do E. STF. 
Em relação às invalidades, os atos administrativos podem ser classificados em nulos ou anuláveis. Almiro do Couto e Silva assim descreve as referidas categorias de atos no Direito Administrativo:
Para resumir em poucas palavras os grandes traços dessas tendências contemporâneas do Direito Administrativo, em matéria de invalidade dos atos administrativos, pode-se dizer que os atos inválidos continuam sendo divididos em atos nulos e em atos anuláveis, como sempre se fez, mas possuindo agora esses qualificativos um outro conteúdo semântico. A diferença com os esquemas de pensamento tradicional está em que os atos administrativos nulos, na concepção atual, constituem um número extremamente diminuto de atos jurídicos, marcados por tão evidente, estridente, manifesto e grosseiro vício que, no direito de alguns países, como a França e a Itália, são eles tidos como atos inexistentes.[...]
Apenas quanto aos atos nulos [...] não haveria falar em decadência ou prescrição, uma vez que incumbe ao juiz decretar-lhes de ofício a invalidade.[...]
A grande maioria dos atos administrativos, inconstitucionais ou ilegais, não é, pois, composta por atos administrativos nulos, mas sim por atos administrativos simplesmente anuláveis, estando o direito a pleitear-lhes a anulação sujeito, portanto, à decadência. 
Por conseguinte, segundo o autor, os atos nulos não estão sujeitos a prazos prescricionais ou decadenciais, mas apenas os atos anuláveis, constituindo estes a maioria dos atos inválidos. 
Também José dos Santos Carvalho Filho (Manual de Direito Administrativo, São Paulo: Atlas, 26ª edição, 2013, p. 970) reconhece que certos atos inválidos não são atingidos pela prescrição ou pela decadência, in verbis:
Ressalvem-se, todavia, os atos contaminados de vícios insanáveis, atinentes à sua própria natureza, e que são denominados por alguns estudiosos de "atos inexistentes". Estes são realmente inextinguíveis e insuscetíveis de convalidação. É o caso, para exemplificar, de ato praticado por pessoa que não seja agente administrativo, ou de ato despido de forma. O mesmo se pode dizer dos atos nulos com vício absolutamente insanável, como aquele, por exemplo, cujo objeto expresse a autorização para a prática de um delito. Em tais hipóteses, não haverá mesmo ensejo para que haja convalidação em virtude do tempo.  
Dito isto, no caso concreto, em pleno contraste com a Constituição, subsiste a concessão de benefício de pensão, pelo valor total dos proventos do instituidor, sem a aplicação do redutor. 
O ato de concessão de pensão torna-se nulo, não estando sujeito a prazo decadencial, porquanto literalmente afronta o artigo 40, §7º, da Constituição Federal, na redação dada pela Emenda Constitucional 41/2003.
O Supremo Tribunal Federal, em casos recentes, relacionados com o provimento de serventias extrajudiciais, sem a aprovação em concurso público, afastou a regra decadencial prevista no artigo 54, da Lei 9.784/1999, porquanto havia afronta manifesta à Carta Política. 
Por oportuno, reproduzo excerto da ementa de importante precedente da relatoria da Ministra Ellen Gracie (MS 28.279/DF, DJe 29/4/2011) :
MANDADO DE SEGURANÇA. ATIVIDADE NOTARIAL E DE REGISTRO. INGRESSO. CONCURSO PÚBLICO. EXIGÊNCIA. ARTIGO 236, PARÁGRAFO 3º, DA CONSTITUIÇÃO FEDERAL. NORMA AUTO-APLICÁVEL. DECADÊNCIA PREVISTA NO ARTIGO 54 DA LEI 9.784/1999. INAPLICABILIDADE A SITUAÇÕES INCONSTITUCIONAIS. PREVALÊNCIA DOS PRINCÍPIOS REPUBLICANOS DA IGUALDADE, DA MORALIDADE E DA IMPESSOALIDADE. SUBSTITUTO EFETIVADO COMO TITULAR DE SERVENTIA APÓS A PROMULGAÇÃO DA CONSTITUIÇÃO FEDERAL. IMPOSSIBILIDADE. ORDEM DENEGADA.[...]
2. Nos termos da Constituição Federal, sempre se fez necessária a submissão a concurso público para o devido provimento das serventias extrajudiciais eventualmente vagas ou para fins de remoção.[...]
5. Situações flagrantemente inconstitucionais como o provimento de serventia extrajudicial sem a devida submissão a concurso público não podem e não devem ser superadas pela simples incidência do que dispõe o art. 54 da Lei 9.784/1999, sob pena de subversão das determinações insertas na Constituição Federal.
9. Segurança denegada.  (grifos acrescidos) 
Ao se deparar com caso similar (MS 26.860/DF, DJe 23/9/2014) , o Ministro-Relator Luiz Fux aduziu que "a inconstitucionalidade prima facie evidente impede que se consolide o ato administrativo acoimado desse gravoso vício em função da decadência". 
Segundo o Ministro, situações notoriamente inconstitucionais, ainda que subsistam por longo tempo, não legitimam a incidência do princípio da proteção da confiança e não têm o condão de restringir o poder da Administração de rever seus atos.
O relator também observou que, consoante o princípio da máxima efetividade da Constituição, a regra é a aplicabilidade imediata dos ditames constitucionais, independentemente de posterior regulamentação infraconstitucional. 
No presente caso, embora o artigo 40, §7º, da CRFB/1988, descreva que "a lei disporá sobre a concessão do benefício de pensão por morte", o dispositivo fixou claramente a forma de cálculo desse benefício, estabelecendo redutor, e revogou toda a legislação infraconstitucional em contrário, sendo aplicável, portanto, desde a promulgação da Emenda Constitucional 41/2003.
Acrescente-se que, pouco tempo depois, foi editada a medida provisória 167/2004 (convertida na Lei 10.887/2004) , regulamentando dispositivos da EC 41/2003, a qual reproduziu a forma de cálculo imposta pela Constituição, não dando margem para dúvidas quando da concessão do benefício em questão.
Cito outros casos similares, nos quais o STF afastou a decadência, por se tratar de situação flagrantemente inconstitucional: Agravo Regimental em MS 29.270/PA (10/4/2014) , Relator Min. Dias Toffoli, e Agravo Regimental em MS 28.273/DF (13/12/2012) , Relator Min. Ricardo Lewandowski.
Da mesma forma, o Superior Tribunal de Justiça afastou a aplicação do prazo decadencial previsto na Lei de Processo Administrativo Federal por ocasião do julgamento dos Recursos Especiais 1.293.378/RN, Relator Min. Arnaldo Esteves Lima, e 1.310.857/RN, Relator Min. Humberto Martins, ambos referentes à investidura em cargos públicos sem a necessária aprovação em concurso público.
No âmbito mesmo desta Corte de Contas, mais recentemente, o E. Ministro Vital do Rêgo, acolhendo a orientação do Supremo, aduziu, no voto condutor do Acórdão 303/2015-TCU-Plenário:
13. Corroboro o entendimento da Serur quanto à inaplicabilidade ao caso concreto do art. 54 da Lei 9.784/1999, dado o cunho constitucional que permeia o acesso a cargo público, na forma disciplinada pelo art. 37, inciso II, da Carta Magna e pela jurisprudência do Supremo Tribunal Federal.  
Portanto, de acordo com esses precedentes, situações flagrantemente inconstitucionais não estão sujeitas ao prazo estabelecido no artigo 54, da Lei 9.784/1999. Além disso, vislumbro possível considerar nulos os respectivos atos, na acepção de Almiro do Couto e Silva, dado o evidente e grosseiro vício que os contamina.
Não por outro motivo, o Conselho Nacional de Justiça vedou, expressamente, em seu regimento interno, o controle sobre os atos administrativos praticados há mais de cinco anos, ressalvados aqueles que afrontam diretamente a Constituição Federal, litteris:
Art. 91. O controle dos atos administrativos praticados por membros ou órgãos do Poder Judiciário será exercido pelo Plenário do CNJ, de ofício ou mediante provocação, sempre que restarem contrariados os princípios estabelecidos no art. 37 da Constituição, especialmente os de legalidade, impessoalidade, moralidade, publicidade e eficiência, sem prejuízo da competência do Tribunal de Contas da União e dos Tribunais de Contas dos Estados.
Parágrafo único. Não será admitido o controle de atos administrativos praticados há mais de cinco (5) anos, salvo quando houver afronta direta à Constituição.  (grifos acrescidos) .
Por ocasião do julgamento do MS 22.357, o Relator, Min. Gilmar Mendes, discutiu a investidura dos empregados da Infraero sem a aprovação em concurso, tendo a Suprema Corte optado por manter situação inconstitucional, em razão da excepcionalidade do caso, conforme o seguinte trecho da ementa da decisão:
[...] Concurso de circunstâncias específicas e excepcionais que revelam: a boa-fé dos impetrantes; a realização de processo seletivo rigoroso; a observância do regulamento da Infraero, vigente à época da realização do processo seletivo; a existência de controvérsia, à época das contratações, quanto à exigência, nos termos do art. 37 da Constituição, de concurso público no âmbito das empresas públicas e sociedades de economia mista. 8. Circunstâncias que, aliadas ao longo período de tempo transcorrido, afastam a alegada nulidade das contratações dos impetrantes. 
Na oportunidade, o STF considerou a intensa polêmica, na época das admissões, quanto à necessidade de aprovação em concurso público para a investidura em empregos públicos de empresas públicas e de sociedades de economia mista, matéria só pacificada com a decisão no MS 21.322 (publicada em 23.4.1993) . Havia, assim, dúvida quanto à aplicação dos incisos I e II, do artigo 37, da Carta Magna, àquelas entidades, dada a redação original do artigo 173, §1º, da Lei Maior. 
Nesse sentido, o Min. Dias Toffoli, em voto-vista apresentado no julgamento do MS 26.860/DF, acompanhando o Ministro-Relator Luiz Fux, consignou:
Sou francamente partidário da necessidade de concurso público como elemento nuclear da formação de vínculos estatutários efetivos com a Administração, em quaisquer níveis. Eventuais situações de excepcionalidade, reconhecidas pelo STF, como no caso da INFRAERO (MS no 22.357, Relator Min. Gilmar Mendes, Tribunal Pleno, Dj de 05/11/2004) , não podem ser dilatadas para toda e qualquer hipótese de fato.[...]
Ademais, no que se refere ao problema da boa-fé e da eficácia continuativa das relações jurídicas, entendo que não pode haver usucapião de constitucionalidade. A obrigatoriedade da Constituição deriva de sua vigência. Não é possível entender que o tempo derrogue a força obrigatória de seus preceitos por causa de ações omissivas ou comissivas de autoridades públicas. (grifos acrescidos) .
No caso em exame, o ato de pensão alvo da revisão de ofício do TCU não apresenta nenhuma excepcionalidade apta a restringir a força normativa de dispositivo constitucional (art. 40, §7º) . A redação deste é clara, não sendo razoável interpretação que afaste o redutor e defenda o pagamento da totalidade dos proventos do instituidor à pensionista.
O artigo 3º, da Emenda Constitucional 41/2003, ao estabelecer que "é assegurada a concessão, a qualquer tempo, de aposentadoria aos servidores públicos, bem como pensão aos seus dependentes, que, até a data de publicação desta Emenda, tenham cumprido todos os requisitos para obtenção desses benefícios, com base nos critérios da legislação então vigente", deixou expresso que seriam respeitados os direitos adquiridos (artigo 5º, XXXVI, da CRFB/1988) dos que já tivessem cumprido todos os requisitos para a obtenção do benefício até a data da publicação da emenda. 
Esse não era o caso da Senhora Maria do Socorro Baldoino Moura Macedo, pois o óbito do instituidor, requisito para a concessão da pensão, ocorreu em 24/4/2005, já há muito em vigor a regra estabelecida pela EC 41/2003.
Ademais, o TCU, ao emitir o primeiro juízo de valor sobre a pensão, em julgamento por relação (Acórdão 790/2007-TCU-Primeira Câmara, ata 10/2007) , tornou o ato completo e acabado, mas não insuscetível de invalidação, havendo mero equívoco na fiscalização e julgamento desta Corte, nada havendo que justifique ou assegure a manutenção do ato manifestamente contrário à Constituição.
Da mesma forma que a Suprema Corte e o Superior Tribunal de Justiça rechaçaram veementemente, nos precedentes citados, a possibilidade de manutenção daqueles investidos na titularidade de cartórios e em cargos públicos, sem a prévia aprovação em concurso público, dada a gravidade da situação, esta Corte de Contas também deve repudiar a perpetuação de pagamentos manifestamente inconstitucionais, que oneram indevidamente a previdência dos servidores públicos. 
Na prática, a revisão deste ato de pensão não ensejará a perda do benefício, mas unicamente a adequação de seu valor ao limite constitucionalmente estabelecido, ou seja, determina-se o retorno do ato inconstitucional à planície da Constituição. 
Além disso, em respeito à segurança jurídica, não se exigirá a restituição dos valores pagos a maior até a notificação da decisão de revisão do ato (Súmula 106, do TCU) .
Acredito seja também pertinente determinar ao órgão que reveja todos os atos de concessão de pensão semelhantes ao presente. É dever dos órgãos corrigir todos os seus atos irregulares, sob pena de responsabilidade do administrador responsável.
Essa, a meu ver, a solução que melhor atende ao interesse público, até mesmo por não acarretar ônus insuportável à beneficiária. 
Por fim, considerando a) o entendimento doutrinário de que há certos atos administrativos cuja anulação não está sujeita a prazo decadencial em razão da gravidade de seus vícios; e b) as recentes decisões do STF e do STJ, afastando a decadência, quando se trata de ato manifestamente inconstitucional, submeto ao colegiado proposta de fixação de entendimento (artigo 16, inciso V, do RITCU) , no sentido de que a revisão de ofício dos atos de aposentadorias, reformas ou pensões flagrantemente inconstitucionais não está sujeita ao prazo de cinco anos estabelecido no artigo 260, §2º, do Regimento Interno/TCU.
Ante o exposto, voto no sentido de que o Tribunal adote a deliberação que ora submeto ao colegiado.
TCU, Sala das Sessões Ministro Luciano Brandão Alves de Souza, em 1 de agosto de 2018.
WALTON ALENCAR RODRIGUES
Revisor